【裁判字號】    91,訴,887
【裁判日期】    920410
【裁判案由】    勞保
【裁判全文】
臺北高等行政法院判決                              九十一年度訴字第八八七號
                              .
    原      告  甲○○○
    送達代收人  乙○○
    被      告  勞工保險局
    代  表  人  廖碧英(總經理.
    訴訟代理人  丙○○
                丁○○
右當事人間因勞保事件，原告不服行政院勞工委員會中華民國九十一年一月二十五日
台九十勞訴字第○○○四四二二六號訴願決定，提起行政訴訟。本院判決如左：
    主  文
原告之訴駁回。
訴訟費用由原告負擔。
    事  實
一、事實概要：緣高雄市風景區管理所被保險人即原告，因長期彎腰工作引起第四、
    五腰椎滑脫合併神經壓迫，申請職業病殘廢給付。案經被告審查，以其所患符合
    殘廢給付標準表第五十五項第十二等級之給付標準，乃核發一○○日普通傷病殘
    廢給付。原告不服，申請審議，遭審定駁回後，提起訴願，亦遭決定駁回，遂提
    起本件行政訴訟。
二、兩造聲明：
  (一)原告聲明：1.訴願決定及原處分均撤銷，並命被告應改依勞工保險條例第三十四
                條第二項職業傷害及標準表第五十三項第七等級四四○日，核付原
                告殘廢給付。
              2.訴訟費用由被告負擔。
  (二)被告聲明：1.駁回原告之訴。
              2.訴訟費用由原告負擔。
三、兩造之爭點：被告以原告所患符合殘廢給付標準表第五十五項第十二等級之給付
                標準，乃核發一○○日普通傷病殘廢給付，是否適法？
  (一)原告主張之理由：
    1.原告於高雄市政府風景管理處從事壽山公園之樹木、花草整頓工作，連續工作
      已有二十二年之久，工作項目剪修樹枝、樹幹（剪修時必須把樹枝鋸斷，一般
      樹幹都約有一、二十公斤以上之重量）、雜物、整理芒草、抬重物等繁重工作
      。每天工作八小時，每星期六天，連續工作二十二年，導致長期從事上述工作
      ，反覆持續的蹲、立姿、彎腰，因長期在極不正確的姿勢情況下工作，導致從
      八十七年三月間因病情惡化常常無法工作而請病假，此次申請殘廢給付，被告
      要求原告至高雄醫學院複檢及職業病科所鑑定之病歷報告資料。
    2.依據孫銘謙骨科外科診所原出具殘廢診斷書述：「腰椎滑脫合併神經壓迫，病
      人因上述原因，現跛行，前屈二十五度，後屈十度，合計三十五度，不宜重力
      工作。」依據軀幹系列附註二第（二）項：「脊柱畸形且有因脊髓之壓迫而致
      四肢麻痺他覺可以證明者，脊柱畸形與四肢麻痺可以合併提高等級。」及附註
      四第一款「遺存顯著運動障害」，係指喪失生理運動範圍二分之一以上者。上
      述符合給付標準第五十三項第七級四四○日。後經被告要求至榮民總醫院複檢
      時，據醫師說：「腰椎滑脫壓迫到神經引起雙下肢麻木，與腰椎活動角度根本
      是兩回事。」被告要求複檢屈曲、伸展之角度，是外行人做內行事，根本是浪
      費健保資源。複檢時醫師心不甘、情不願就憑目測，根本沒有要求原告實際做
      測量動作，就添註：「脊柱屈曲三十五度，伸展十度，可活動之度數四十五度
      。」原告當時及目前行走都需靠四角拐杖輔助，那有可能做伸展動作，根本與
      事實差距太大，因此榮民總醫院醫師複檢此活動角度度數並不客觀。故被告便
      依榮民總醫院複檢結果核定為：「第五十五項脊柱遺存畸形，第十二等級一○
      ○天。」原告認為與事實明顯不符，向監理會申請審議後，經勞工保險監理委
      員會保監審字第一一四七號函轉被告於九十年五月九日（九○）保給字第一○
      ○九○五四號函辦理，要求原告前往高醫再次複檢可稽，及高醫所開據職業病
      診斷書及職業病科所鑑定之病歷報告資料為據（醫師並註：背痛合併兩下肢酸
      痛、麻木，無關節活動角度。）
    3.關於原告所患是否為職業病，依勞工保險條例有關之規定，因此依該條例第三
      十四條規定附表一所列八大類六十九項職業病，新增四類二十九項職業病，本
      案原告職業病屬於新增職業病中的第三類「物理性引起」者的第五項職業病「
      長期工作壓迫引起的椎間盤突出」，則仍可依據勞工保險條例第三十四條第二
      項規定所定的「勞工保險被保險人因執行職務而致傷病審查準則」第二條規定
      ：「被保險人因執行職務而致傷病之審查，除法令另有規定外，依本準則辦理
      。」第三條第二項規定：「被保險人於勞工保險職業病種類表規定適用職業範
      圍從事工作，而罹患表列病者，為職業病。」及第十九條規定：「被保險人因
      執行職務而罹患中央主管機關依據勞工保險職業病種類表第八類第二項規定核
      定增列之職業病種類或有害物質所致之疾病，為職業病。」同條例第二十條規
      定：「保險人罹患之疾病，經職業疾病鑑定為執行職務所致者，為職業病。」
    4.依勞工保險爭議事項審議辦法第八條規定：「審議會對於審議事件，認為有複
      檢被保險傷病或殘廢程度之必要時，得指定專科醫院或醫院予以複檢。」被告
      述：經內部自聘專業醫師審查：「本案為腰椎滑脫，可能為外傷所致，所患第
      四、五腰椎滑脫合併神經壓迫，較不似為負重壓迫所致（如此說法與原告實際
      從事二十二年之工作事實負重狀況相較之下，有欺壓弱執勞工之嫌）。被告未
      斟酌高醫複檢及職業病科所據定殘廢程度之事實，而僅以無法定診斷權責之特
      約醫師不得執行法定事項，因此其審查意見，認其殘廢程度，自有可議。
    5.按「當事人主張事實，須負舉證責任，倘所提出之證據，不足為其主張事實之
      證明，自不能認其主張之事實為真實。」「所謂證據，自以積極而恰當，且對
      應證事實確能證明者始足當之，自非僅憑消極之迂迴證明，可以推定事實之真
      偽。」最高行政法院著有三十九年判字第二號判例及七十一年四月三十日七一
      判字第四六一號判決可資參考。行政院勞工委員會既認為原告非經常從事負重
      搬運工作，所患腰椎骨脫非負重壓迫所致，不得視為職業病，該委員會就必須
      提出積極且恰當之事實證據證明。而該委員會僅憑像就認定原告非職業病，這
      種消極迂迴之證明，根本不足以推定事實之真偽。
    6.據上論結，原告既已被要求複檢，應依高醫複檢結果認定，本案應符合勞保給
      付標準表第五十三項第七等級四四○日，並依勞工保險條例第三十四條第二項
      所致之審查則第二、三條二項及新增職業病種類第三類第五項及同條例第二十
      條及行政訟法之規定撤銷原處分。
  (二)被告主張之理由：
    1.按「被保險人因普通傷害或罹患普通疾病，經治療終止後，如身體遺存障害，
      適合殘廢給付標準表規定之項目，並經保險人自設或特約醫院診斷為永久殘廢
      者，得按其平均月投保薪資，依同表規定之殘廢等級及給付標準，一次請領殘
      廢補助費．．．。被保險人領取普通傷病給付期滿，或其所患普通傷病經治療
      一年以上尚未痊癒，如身體遺存障害，適合殘廢給付標準表規定之項目，並經
      保險人自設或特約醫院診斷為永不能復原者，得比照前項規定辦理。」「被保
      險人因職業傷害或罹患職業病，經治療終止後，如身體遺存障害，適合殘廢給
      付標準表規定之項目，並經保險人自設或特約醫院診斷為永久殘廢者，依同表
      規定之殘廢等級及給付標準，增給百分之五十，一次請領殘廢補償費。被保險
      人領取職業傷病給付期滿，尚未痊癒，如身體遺存障害，適合殘廢給付標準表
      規定之項目，並經保險人自設或特約醫院診斷為永不能復原者，得比照前項規
      定辦理。」勞工保險條例第五十三條及第五十四條定有明文。復依勞工保險條
      例第五十三條附表即殘廢給付標準表「脊柱畸形或運動障害」系列第五十三項
      障害項目「脊柱遺存顯著畸形或顯著運動障害者」為第七殘廢等級，按該等級
      發給四四○日之殘廢給付；同表第五十四項「脊柱遺存運動障害者」為第九殘
      廢等級，按該等級發給二八○日之殘廢給付；同表第五十五項「脊柱遺存畸型
      者」為第十二殘廢等級，按該等級發給一○○日之殘廢給付；又依同表「脊柱
      畸形或運動障害」系列附註一規定：「脊柱為保持體位之支柱，其有遺存運動
      障害、畸形障害或荷重障害者，對於勞動能力之喪失程度，不應拘執於脊柱椎
      骨個別之損傷程度作個別判斷，應從脊柱全體機能損傷若干程度，作綜合性之
      審查」。
    2.查原告以長期彎腰工作引起第四、五腰椎滑脫合併神經壓迫，於八十九年十一
      月十日申請殘廢給付，並據送孫銘謙骨科外科診所八十九年十月十九日出具之
      殘廢診斷書為證，經被告函請原告複檢，原告再檢送行政院國軍退除役官兵輔
      導委員會高雄榮民總醫院八十九年十二月十一日出具未載審定成殘日期之複檢
      殘廢診斷書，該診斷書載略，患者脊柱關節可活動之度數計四十五度，即屈曲
      三十五度，伸展十度，案經被告送請專業醫師審查意見略以，原告為腰椎退化
      關節炎及第五腰椎脫位變形，可以符合第五十五項第十二級殘廢之規定，被告
      乃於九十年二月二十日核定，所患符合第五十五項第十二等級，按普通殘廢給
      付一○○日，依法並無不合。原告不服申請審議，復經勞工保險監理委員會審
      定駁回，原告再提訴願亦經駁回在案。
    3.次查原告不服被告之處分，向勞工保險監理委員會申請審議時，經該會函請被
      告，請原告再行複檢及檢具相關病歷資料，原告檢據財團法人私立高雄醫學大
      學附設中和紀念醫院九十年五月十四日出具同日審定成殘日期之複檢殘廢診斷
      書，該診斷書載略，第四、五腰椎脊椎滑脫症，殘廢部位為腰椎，病人因上述
      病症，於九十年三月十六日至同年五月十四日共計門診四次。又據原告九十年
      五月十四日出具之勞工保險職業病職歷報告書載略以，原告從事花園公園整理
      工作，需蹲彎腰抬重物與搬動樹枝等腰椎出力工作，長期工作壓迫引起之椎間
      盤突出。嗣經被告將上開資料再送專業醫師審查，其審查意見：「本案為腰椎
      滑脫，可能為外傷所致，較不似為負重壓迫所致，而其擔任公園園藝整理、雜
      工等工作，非屬經常負重搬運之工作，不符職業病審查基準，不能視為職業病
      」。又勞工保險監理委員會復將上開函調之病歷、Ｘ光片等再送專業醫師審查
      ，其審查意見：「依所附資料，此病非負重壓迫所致，其工作並非搬重工作，
      不符職業病審查基準，同意原審核專科醫師意見，第五腰椎脫位變形及退化關
      節炎，並同意被告認定為合理。」由此可見，被告之處分，並無違誤。
    4.原告所執之爭點，無非以其長期彎腰工作引起第四、五腰椎滑脫合併神經壓迫
      ，符合行政院勞工委員會八十五年六月十四日台八十五勞保三字第一二○八八
      五號新增列勞工職業種類四類二十九項職業病中，第三類物理性危害引起之疾
      病及其續發症，第五項職業病「長期工作壓迫引起的椎間盤突出」，遂認被告
      應依殘廢給付標準表第五十三項第七等級四四○日給付原告，惟查原告雖從事
      公園園藝整理工作，已有二十二年之久，惟其工作內容為撿拾樹枝、樹幹、雜
      物、整理花草、抬重物等，此有該勞工保險職業病職歷報告書可稽，則其工作
      之姿勢時有替換，故其工作性質並非長期以立姿搬抬重物，亦非長期在極度彎
      曲身體的狀況下工作，且前後二次複檢，又經被告及勞工保險監理委員會不同
      之專科醫師審查其診斷書、病歷、Ｘ光片及職業病職歷報告書，均認其所患非
      屬職業病所致，僅符合第五十五項第十二等級普通殘廢給付，據此，原告所患
      第四、五腰椎滑脫合併神經壓迫，尚難謂與其工作間有相當因果關係。
    5.又原告訴稱被告以專科醫師審查被保險人之殘廢給付，無法定診斷權責，不得
      執行法定事項云云，按殘廢給付，須就被保險人所送之殘廢診斷書、病歷及ｘ
      光片綜合研判審查，惟前開資料之判讀涉及高度之醫學專業知識，被告之人員
      並非專業人士，如無借重專科醫師提供醫學專業知識，勢難行使審核之職權，
      是被告延請專業醫師提供意見俾利審查，原為此類案件事理上必然之需求，並
      無不當，況被告僅係借助專業醫師之專業意見，終局作成核定者仍為被告，於
      此並無權限之委託，尚無需法令之授權。又被告請醫師提供專業意見需有法律
      之授權，勞工保險局組織條例第十一條第二項明定被告得視業務需要聘用兼任
      醫師十二人至二十人，另勞工保險條例第二十八條、第五十六條及同條例施行
      細則第六十一條規定保險人為審核保險給付，得調查有關之文件、得另行指定
      醫院或醫師複檢，上開規定雖未明定被告得聘用醫師，惟被告既得調查有關文
      件及另行指定醫院或醫師複檢，自必需有醫師判讀相關文件並提出專業意見，
      是以上規定亦均足為授權之依據，故被告就殘廢給付案件聘請專科醫師提供專
      業意見並無不當。
    理  由
一、本件原告經合法通知，無正當理由未於言詞辯論期日到場，核無行政訴訟法第二
    百十八條準用民事訴訟法第三百八十六條各款所列情形，爰經被告聲請，由其一
    造辯論而為判決，合先敘明。
二、按「被保險人因普通傷害或罹患普通疾病，經治療終止後，如身體遺存障害，適
    合殘廢給付標準表規定之項目，並經保險人自設或特約醫院診斷為永久殘廢者，
    得按其平均月投保薪資，依同表規定之殘廢等級及給付標準，一次請領殘廢補助
    費．．．。被保險人領取普通傷病給付期滿，或其所患普通傷病經治療一年以上
    尚未痊癒，如身體遺存障害，適合殘廢給付標準表規定之項目，並經保險人自設
    或特約醫院診斷為永不能復原者，得比照前項規定辦理。」、「被保險人因職業
    傷害或罹患職業病，經治療終止後，如身體遺存障害，適合殘廢給付標準表規定
    之項目，並經保險人自設或特約醫院診斷為永久殘廢者，依同表規定之殘廢等級
    及給付標準，增給百分之五十，一次請領殘廢補償費。被保險人領取職業傷病給
    付期滿，尚未痊癒，如身體遺存障害，適合殘廢給付標準表規定之項目，並經保
    險人自設或特約醫院診斷為永不能復原者，得比照前項規定辦理。」勞工保險條
    例第五十三條及第五十四條分別定有明文。次按依勞工保險條例第五十三條附表
    即殘廢給付標準表「脊柱畸形或運動障害」系列第五十三項障害項目「脊柱遺存
    顯著畸形或顯著運動障害者」為第七殘廢等級，按該等級發給四四○日之殘廢給
    付；同表第五十四項「脊柱遺存運動障害者」為第九殘廢等級，按該等級發給二
    八○日之殘廢給付；同表第五十五項「脊柱遺存畸型者」為第十二殘廢等級，按
    該等級發給一○○日之殘廢給付；又依同表「脊柱畸形或運動障害」系列附註一
    規定：「脊柱為保持體位之支柱，其有遺存運動障害、畸形障害或荷重障害者，
    對於勞動能力之喪失程度，不應拘執於脊柱椎骨個別之損傷程度作個別判斷，應
    從脊柱全體機能損傷若干程度，作綜合性之審查」。
三、本件原告係高雄市風景區管理所被保險人，於八十九年十一月十日（被告收文）
    檢據孫銘謙骨科外科診所於同年十月十九日出具之殘廢診斷書，以其因長期彎腰
    工作引起第四、五腰椎滑脫合併神經壓迫為由，向被告申請職業病殘廢給付。被
    告審查，認原告所患符合殘廢給付標準表第五十五項第十二等級之給付標準，乃
    核發一○○日普通傷病殘廢給付。原告不服，申請審議，遭審定駁回後，提起訴
    願，亦遭決定駁回等情，有勞工保險給付申請書、原告上開函、勞工保險監理委
    員會勞工保險爭議事項審定書及行政院勞工委員會訴願決定書等影本附卷可稽，
    且為兩造所不爭執，堪信為真實。
四、查原告於八十九年十一月十日檢送孫銘謙骨科外科診所八十九年十月十九日出具
    之殘廢診斷書為證，申請殘廢給付，被告函請原告複檢，原告再檢送行政院國軍
    退除役官兵輔導委員會高雄榮民總醫院八十九年十二月十一日出具未載審定成殘
    日期之複檢殘廢診斷書，該診斷書「殘廢部位與程度之詳細圖解說明」欄明載：
    「脊柱關節可活動之度數計四十五度，即屈曲三十五度，伸展十度」等語，被告
    送請專業醫師審查，審查意見略以：「甲○○○女士為腰椎退化關節炎及第五腰
    椎脫位變形，可以符合第五十五項第十二級殘廢之規定」等語，被告遂於九十年
    二月二十日核定，原告所患符合第五十五項第十二等級，按普通殘廢給付一○○
    日。次查原告不服，申請審議，經勞工保險監理委員會以保監審字第一一四七號
    函請被告轉請原告再行複檢及檢具相關病歷資料，原告依囑至財團法人私立高雄
    醫學大學附設中和紀念醫院複檢，該醫院九十年五月十四日出具同日審定成殘日
    期之複檢殘廢診斷書，該診斷書「傷病名稱」欄明載：「第四、五腰椎脊椎滑脫
    症」、「殘廢部位」欄載為「腰椎」，「治療經過」欄記載：「病人因上述病症
    ，於九十年三月十六日至同年五月十四日共計門診四次。」等語；另原告九十年
    五月十四日出具之勞工保險職業病職歷報告書載略以，原告「從事花園公園整理
    工作，需蹲彎腰抬重物與搬動樹枝等腰椎出力工作，長期工作壓迫引起之椎間盤
    突出。」等語。被告嗣將上開資料再送專業醫師審查，其審查意見：「本案為腰
    椎滑脫，可能為外傷所致，較不似為負重壓迫所致，而其擔任公園園藝整理、雜
    工等工作，非屬經常負重搬運之工作，不符職業病審查基準，不能視為職業病」
    等語，有上開診斷書及審查意見附卷可憑。又勞工保險監理委員會復將上開函調
    之病歷、Ｘ光片等再送專業醫師審查，其審查意見：「依所附資料，此病非負重
    壓迫所致，其工作並非搬重工作，不符職業病審查基準，同意原審核專科醫師意
    見，第五腰椎脫位變形及退化關節炎，並同意被告認定為合理。」亦有該審查意
    見在卷可按，凡上事證，足見被告所為普通殘廢第五十五項第十二等級之核定，
    於法有據。
五、原告主張其長期彎腰工作引起第四、五腰椎滑脫合併神經壓迫，符合行政院勞工
    委員會八十五年六月十四日台八十五勞保三字第一二○八八五號新增列勞工職業
    種類四類二十九項職業病中，第三類物理性危害引起之疾病及其續發症，第五項
    職業病「長期工作壓迫引起的椎間盤突出」，應依殘廢給付標準表第五十三項第
    七等級四四○日給付原告云云；但查：(一)依行政院勞工委員會職業病審查基準所
    定之「腰椎間盤突出」之症狀，依醫療實務見解，須長期從事立姿搬抬重物的工
    作，或長期在極度彎曲身體的狀況下工作（如礦工），如為搬抬重物，物重需不
    低於十至十五公斤（女）或十五至二十五公斤（男），工作班中相當的時間從事
    搬運，一年至少工作二百天，至少工作十年」始符其條件。而原告雖從事公園園
    藝整理工作，已有二十二年之久，惟其工作內容為撿拾樹枝、樹幹、雜物、整理
    花草、抬重物等，業如前述，則其工作之姿勢時有替換，故其工作性質並非長期
    以立姿搬抬重物，亦非長期在極度彎曲身體的狀況下工作，自與上開症狀不符。
    (二)原告經前後二次複檢，又經被告及勞工保險監理委員會不同之專科醫師審查其
    診斷書、病歷、Ｘ光片及職業病職歷報告書，均認其所患非屬職業病所致，僅符
    合第五十五項第十二等級普通殘廢給付，亦如前述。(三)私立高雄醫學大學附設中
    和紀念醫院之前揭診斷書之記載，並未有原告之症狀係職業災害所致以及其症狀
    符合第五十三項第七等級有關之認定，原告主張應依該複檢資料為核定處分之據
    ，亦屬無稽。(四)此外，原告復未能提出任何證據以實其上開主張，揆諸行政訴訟
    法第一百三十六條「除本法有規定者外，民事訴訟法第二百七十七條之規定於本
    節準用之」及民事訴訟法第二百七十七條「當事人主張有利於己之事實者，就其
    事實有舉證之責任。」之規定，原告主張應依職業殘廢及給付標準表第五十三項
    核定給付，要屬無據。
六、原告主張被告審核作業時，參據專業醫師審查意見，該專業醫師無法定診斷權云
    云；惟按被告於審核保險給付案件時，除以被保險人或受益人檢附之保險資料、
    診斷書等予以審核外，如有必要，亦須另外徵詢專科醫師意見或實地派員訪查瞭
    解實情，此觀勞工保險局組織條例第十一條第二項規定被告得視業務需要聘用兼
    任醫師十二人至二十人，及勞工保險條例第二十八條、第五十六條及同條例施行
    細則第六十一條規定保險人（即被告）為審核保險給付，得調查有關之文件、得
    另行指定醫院或醫師複檢等規定自明，從而，被告將被保險人病症相關資料，送
    請專業醫師審查，乃法定職權，且上開審查意見僅係被告核定處分時之參據，核
    無不合，原告此項主張，要屬誤解。
七、綜合上述，本件原告之病症，經被告調取原告病歷及相關診斷資料，送請專業醫
    師審查後，綜合認定應屬普通殘廢狀態，且符合給付標準表第五十五項之給付等
    級，因而核定處分給付第十二等級，並無不合，審定書及訴願決定遞予維持，亦
    無違誤，原告仍執前詞，訴請撤銷，併請判命被告改依職業傷害及標準表第五十
    三項第七等級給付，均為無理由，應予駁回。
據上論結，本件原告之訴為無理由，爰依行政訴訟法第二百十八條、民事訴訟法第三
百八十五條第一項前段、行政訴訟法第九十八條第三項前段，判決如主文。
中      華      民      國    九十二    年      四      月      十      日
                 臺 北 高 等 行 政 法 院   第 六 庭
                                審 判 長   法    官  林樹埔
                                           法    官  曹瑞卿
                                           法    官  闕銘富
右為正本係照原本作成。
如不服本判決，應於送達後二十日內，向本院提出上訴狀並表明上訴理由，如於本判
決宣示後送達前提起上訴者，應於判決送達後二十日內補提上訴理由書（須按他造人
數附繕本）。
中      華      民      國    九十二    年      四      月      十      日
                                           書 記 官  吳芳靜


司法院資訊處製作；財團法人民間司法改革基金會備份。
